臺灣高雄地方法院民事判決　　　　　　100年度簡上字第112號
上　訴　人　高雄市政府財政局
法定代理人　雷仲達
訴訟代理人　吳榮昌律師
複代理人　　鄭中睿律師
被上訴人　　陳志欽
訴訟代理人　陳正雄
上列當事人間使用補償金事件，上訴人對於民國99年12月31日本
院99年度雄簡字第1811號第一審判決提起上訴，本院於民國100
年3 月31日言詞辯論終結，判決如下：
    主  文
上訴駁回。
第二審訴訟費用由上訴人負擔。
    事實及理由
一、被上訴人起訴主張：伊占用坐落高雄市○○區○○段228 地
    號內A132、A133等2 筆市有土地（以下稱系爭土地），前於
    民國92年11月18日經上訴人簽奉核准開徵自88年1 月1 日起
    至92年12月31日止之5 年使用補償金，並於93年1 月12日寄
    送開徵通知暨繳款書予伊參酌繳納。惟伊在上訴人於93年2
    月11日、12日所舉辦「開徵高雄市○○區○○段228 等地號
    使用補償金說明會（以下稱系爭說明會）」時，曾針對使用
    面積提出異議，故上訴人乃彙整同地號相關案件重新辦理測
    量，復於98年5 月14日簽奉核可重新開立88年至92年之5年
    使用補償金繳款書，另補列冊開徵93年至97年底之使用補償
    金予伊繳納。然伊於98年8 月27日及同年9 月11日二度陳情
    申請承租優惠並請求確認上訴人就88年1 月1 日至93年6 月
    30日止之使用補償金請求權已罹於時效，上訴人則以98年9
    月3 日高市財政四字第0980014000號函及98年9 月25日高市
    財政四字第0980015041號函覆：為開徵使用補償金之一致性
    及公平性並維護被上訴人權益，仍請被上訴人儘速繳納積欠
    之使用補償金，再依規定辦理承租及租金優惠，未予同意被
    上訴人之訴求在案，伊遂提起本件訴訟，並於原審聲明：請
    求確認上訴人88年1 月1 日至93年6 月30日止之使用補償金
    請求權已罹於時效。
二、上訴人則以：被上訴人雖以時效消滅為由而請求確認補償金
    之請求權不存在，但消滅時效僅係使債務人取得拒絕給付之
    抗辯權，原本之債權及請求權均未消滅，況被上訴人確係無
    權占用系爭土地而受有相當於租金之利益，且未繳交93年6
    月30日前之土地使用補償金，致使上訴人受有損害，故上訴
    人本得依法請求被上訴人給付相當於租金之不當得利即土地
    使用補償金，顯見本件並無法律關係存否不明確之情形，被
    上訴人私法上地位亦無受有侵害之危險，是其起訴並無確認
    利益等語資為抗辯，並於原審聲明：(1)被上訴人之訴駁回；
    (2)如受不利判決，願供擔保免為假執行。
三、原審審理結果認被上訴人之請求有理由，遂判命確認被上訴
    人對上訴人占用系爭土地自88年1 月1 日至93年6 月30日止
    之使用補償金請求權不存在。茲上訴人不服提起本件上訴，
    除援引於原審所為陳述及主張外，另補述：被上訴人前於系
    爭說明會除針對占用面積提出異議外，並未就其他事項提出
    異議，當已構成自認上訴人88年1 月1 日起至93年6 月30日
    止之土地使用補償金請求權存在，而有民法第129 條規定之
    時效中斷事由，但原審卻漏未審酌此情等語。復於本院聲明
    ：(1)原判決廢棄；(2)被上訴人第一審之訴駁回。
四、兩造爭執及不爭執事項：
  (一)當事人不爭執事項：
    (1)被上訴人確有無權占用系爭土地之事實。且上訴人前於93
      年1 月12日寄送88年1 月1 日起至92年12月31日止（5 年
      ）之使用補償金開徵通知暨繳款書予被上訴人後，被上訴
      人曾參加由上訴人所召開之系爭說明會，並於會中針對其
      占用系爭土地面積一節提出異議。
    (2)又上訴人重新辦理測量且於98年5 月14日簽奉核可後，重
      新開立上述88至92年間之使用補償金繳款書（開單日期為
      98年6 月3 日）予被上訴人，另補列冊開徵93至97年間之
      使用補償金（開單日期為98年6 月17日），且被上訴人業
      已繳納93年7 月1 日起至97年12月30日止之土地使用補償
      金（參見高雄高等行政法院卷第11至30、34至35頁）。
    (3)系爭土地乃登記為高雄市政府所有，並以上訴人為管理機
      關，負責開徵土地使用補償費之相關事宜。
  (二)當事人爭執事項：
    (1)被上訴人提起本件訴訟有無確認利益？
    (2)被上訴人以時效消滅為由，訴請確認上訴人自88年1 月1
      日至93年6 月30日止之使用補償金請求權不存在，有無理
      由？
五、本院之判斷
  (一)被上訴人提起本件訴訟有無確認利益？
    按確認法律關係之訴，非原告有即受確認判決之法律上利益
    者，不得提起之，民事訴訟法第247 條定有明文。所謂即受
    確認判決之法律上利益，係指法律關係之存在與否不明確，
    原告主觀上認其在法律上之地位有不妥之狀態存在，且此種
    不妥狀態能以確認判決將之除去者而言，最高法院52年度台
    上字第1237號判例意旨可資參照。查本件茲據被上訴人主張
    因上訴人先前開單命其繳交無權占用系爭土地所生之使用補
    償金，但其中88年1 月1 日起至93年6 月30日止之請求權已
    罹於時效等情，業據被上訴人提出繳款書4 紙及98年9 月3
    日高市財政四字第0980014000號函1 份為憑（參見高雄高等
    行政法院卷第34至35、56頁），足認被上訴人私法上地位確
    因上訴人業已開徵上述土地使用補償金而有受侵害之危險。
    又倘被上訴人果能取得本件勝訴判決，自得持以對抗上訴人
    ，進而除去將來應否繳納此部分土地使用補償金之不安狀態
    ，揆諸前開說明，自應認定被上訴人提起本件訴訟具有即受
    確認之法律上利益，合先敘明。
  (二)被上訴人以時效消滅為由，訴請確認上訴人自88年1 月1 日
    至93年6 月30日止之使用補償金請求權不存在，有無理由？
    (1)按當事人主張有利於己之事實者，就其事實有舉證之責任
      ，民事訴訟法第277 條定有明文。又民法第129 條第1 項
      第2 款所謂之承認，係因時效而受利益之債務人向債權人
      表示認識其請求權存在之觀念通知，此項承認雖無須一一
      明示其權利之內容及範圍等，但仍須債務人確有可推知之
      表示行為方得認定。次依民法第137 條規定時效中斷者，
      自中斷之事由終止時，重行起算。至於租金之請求權因5
      年間不行使而消滅，既為民法第126 條所明定，則凡無法
      律上原因而獲得相當於租金之利益，致他人受損害時，如
      該他人之返還利益請求權，已逾租金短期消滅時效之期間
      ，對於相當於已罹於消滅時效之租金之利益，即不得依不
      當得利之法則請求返還，其請求權之時效期間仍應依前開
      規定為5 年（最高法院96年度台上字第2660號判決意旨參
      照）。查上訴人雖主張被上訴人前於系爭說明會中僅爭執
      占用面積，並未併予爭執應否繳納土地使用補償金，依法
      應構成承認上訴人88年1 月1 日起至93年6 月30日止之土
      地使用補償金請求權存在云云。然本院細繹卷附該次會議
      紀錄內容僅係彙整占用戶所提各類問題暨決議後而為摘要
      記載（參見高雄高等行政法院卷第52至53頁），要非具體
      記載各占用戶（包括被上訴人）之實際陳述內容，尚無法
      憑以推認被上訴人在該次會議中是否確僅針對占用面積一
      節而為爭執之事實。又有關占用面積之多寡，性質上本屬
      核算土地使用補償費之重要依據，被上訴人前於系爭說明
      會既已就其占用面積有所爭執，且上訴人亦須重新實施測
      量後，始得確認被上訴人應繳土地使用補償費數額為何，
      是若被上訴人前於系爭說明會中僅係爭執占用面積，是否
      果能據此認定其有承認上訴人前開土地使用補償金請求權
      存在之情，亦非無疑，況上訴人既未能就此節提出其他事
      證以實其說，自無從率爾為其有利之認定。再者，縱令被
      上訴人於系爭說明會中確有承認上訴人前開土地使用補償
      金請求權存在之情事，惟觀乎該說明會召開日期為「93年
      2 月11日及12日」，相距上訴人重行開立88至92年使用補
      償金繳款書（開單日期為98年6 月3 月）、及補徵93年1
      月1 日起至同年6 月30日止使用補償金（開單日期為98年
      6 月17日）之日期均已逾5 年，揆諸前揭說明，此部分請
      求權亦已罹於5 年之消滅時效無訛，是其主張上述期間之
      土地使用補償金請求權尚未罹於時效云云，洵非有據。
    (2)次按，時效完成後，債務人得拒絕給付，民法第144 條第
      1 項定有明文，是消滅時效完成之效力，不過發生拒絕給
      付之抗辯權，且債務人為抗辯後，消滅者為請求權而非權
      利本身（最高法院88年度台簡上字第22號判決意旨參照）
      。承前所述，被上訴人雖有無權占用系爭土地之事實，惟
      其主張上訴人就88年1 月1 日起至93年6 月30日止之土地
      使用補償金請求權，業已罹於時效而不得再予請求之情既
      屬可採，是依前開說明，縱令上訴人此部分債權客觀上仍
      屬存在，惟被上訴人僅起訴請求確認上訴人前開土地使用
      補償金之請求權不存在，仍屬有據，
六、綜上所述，被上訴人起訴請求確認上訴人88年1 月1 日起至
    93年6 月30日止之土地使用補償金請求權不存在，為有理由
    ，應予准許。原審就此為被上訴人勝訴之判決，認事用法俱
    無違誤，自應維持，故上訴人上訴意旨指摘原判決不當、求
    予廢棄云云，為無理由，應予駁回。
七、本件事證已臻明確，兩造其餘主張陳述及所提證據方法，經
    本院斟酌後認均不足以影響本判決結果，自無逐一詳予論駁
    之必要，併此敘明。
八、據上論結，本件上訴為無理由，應依民事訴訟法第436 條之
    1 第3 項、第449 條第1 項、第78條，判決如主文。
中    華    民    國    100   年    4     月    7     日
                  民事第六庭  審判長法官  楊國祥
                                    法官  李怡諄
                                    法官  陳明呈
正本係照原本作成。
不得上訴。
中    華    民    國    100   年    4     月    7     日
                                  書記官  黃靖媛